臺灣苗栗地方法院民事簡易判決　　　　　　　　　　八十八年度苗簡字第八四一號
　　原　　　告　寶恩開發股份有限公司
　　法定代理人　己○○
　　訴訟代理人　庚○○
　　送達代收人　甲○○
　　被　　　告　祭祀公業徐明桂嘗
　　法定代理人　戊○○
　　訴訟代理人　丁○○
　　被　　　告　辛○○
　　　　　　　　乙○○
　　訴訟代理人　丙○○
右當事人間請求確認通行權存在事件，本院判決如左：
    主    文
確認原告就附圖所示黃色部分被告辛○○所有苗栗縣頭份鎮○○段三六五地號面積二
百四十五平方公尺、被告祭祀公業徐明桂嘗所有同段九五八之八地號面積六百九十九
平方公尺、被告乙○○所有同段九五八之二０地號面積三百二十平方公尺有通行權存
在。
訴訟費用由被告辛○○負擔百分之二十、被告祭祀公業徐明桂嘗負擔百分之五十五、
被告乙○○負擔百分之二十五。
    事實及理由
壹、原告之聲明：如主文所示。
貳、事實摘要：
甲、原告方面：
（一）原告購買坐落苗栗縣頭份鎮○○段九四八之三、九五八之十七地號等土地，作
      為興建私立頭份寶恩納骨塔之用，並已取得建造執照。連接原告所有之土地及
      外界公路之現有道路係通過被告辛○○所有同段三六五地號、被告祭祀公業徐
      明桂嘗所有同段九五八之八地號及告乙○○所有同段九五八之八地號，而系爭
      道路實為苗栗縣頭份鎮第二公墓之對外之聯絡道路，已因公眾通行多年而成為
      既成道路，任何人均有通行之權利。系爭道路既屬既成道路，依司法院大法官
      會議釋字第四百號解釋意旨：「‧‧‧既成道路符合一定要件而成立公用地役
      關係者，其所有權人對土地已無從自由使用收益‧‧‧」，原告自享有往來通
      行之權利，不容被告任意妨阻原告就系爭道路之通行使用。
（二）又原告所有之苗栗縣頭份鎮○○段九四八之三及九五八之十七地號之土地，處
      於與外界公路被鄰地隔離之狀態，除系爭道路外並任何適宜進出之通道，亦即
      原告無法自所有土地直接通行至外界頭份鎮○○路二二九巷之公路，故原告所
      有之土地顯有民法第七百八十八條第一項所稱之「與公路並無適宜之聯絡」之
      情形。再者，原告係以興建私立頭份寶恩納骨塔之方法利用其土地，故大型工
      程用車如水泥攪拌車、起重機等之通行皆屬其利用土地通常必要之範圍，倘無
      寬度至少達四公尺以上之通道聯結系爭土地及外界公路，供工程用車通行之用
      ，原告興建納骨塔之使用目的勢必難以達成，從而原告請求確認通行被告之土
      地以四公尺寬為範圍，蓋如非四公尺以上之寬度，將不足因應原告土地通常使
      用之必要，亦無法充分發揮上開袋地之經濟效用，促進物盡其用之社會整體利
      益，自難達成「袋地通行權」之立法目的所在。
（三）原告所有土地已符合袋地通行權之要件，而有權通行被告之土地以至公路，而
      原告亦已選擇對於被告等所有之周圍地損害最少之處所及方法通行。茲因系爭
      道路為供公眾通行多年之既成道路，任何人依法皆有通行權利，被告之所有權
      能已受限縮，而有容忍公眾通行之義務；原告選擇通行該既成道路以至外界公
      路，既不生侵害於被告等之所有權能，更毋須另行於周圍地開設道路徒增損害
      ，對被告而言顯已係「損害最少之處所及方法」。況且被告亦於鈞院勘驗期日
      中自承，對於系爭道路經過其等土地之部分目前並未使用。是原告通行系爭道
      路至興建納骨塔所在之土地，對於被告所造成之損害實堪稱甚微。無奈被告未
      明上情，一逕無端阻撓原告依法行使通行權之行為，為此依公用地役關係及袋
      地通行權之法律關係訴請確認原告就被告所有系爭土地如附圖所示黃色部分路
      寬四公尺即被告辛○○所有苗栗縣頭份鎮○○段三六五地號面積二百四十五平
      方公尺、被告祭祀公業徐明桂嘗所有同段九五八之八地號面積六百九十九平方
      公尺、被告乙○○所有同段九五八之二０地號面積三百二十平方公尺，面積合
      計共一千二百六十四平方公尺之土地有通行權存在。
（四）對被告抗辯所為之陳述：
（一）原告為興建上開納骨塔而行經系爭道路時，竟迭遭臨路土地所有權人即被告等
      之阻撓，除無故以挖損路面、設置水泥樁、設施廢棄貨櫃等方式破壞系爭道路
      ，並無端抗爭不斷釀成新聞事件，令原告無法順利使用系爭道路通行，以致發
      生工期不斷延宕之情事，原告損失之嚴重，實難言喻。據此，原告得通行系爭
      道路之法律上地位確已處於危殆不安之狀態，原告自有起訴請求確認其通行權
      之「確認利益」，乃不得不提起本件確認通行權存在之訴訟，以維權益。
（二）有關系爭道路向來供公眾通行之寬度，於原告開始通行系爭既成道路興建納骨
      塔之時，道路已有至少四米寬之寬度，此由八十一年五月九日現場照片當時尚
      得令出殯靈車自由通行即知，絕非如被告所云原有道路僅有一至二公尺寬。
乙、被告方面：
（甲）被告辛○○部分：
（一）原告所提確認通行權存在之訴，並無法律上之利益，按確認法律關係之訴，非
      原告有即受確認判決之法律上利益者，不得提起之，民事訴訟法第二百四十七
      條定有明文。查原告於提起本訴之前，早已雇工建築其建物主體，現甚已完成
      其建物主體，是原告提起確認之訴，顯無法律上之利益。又原告所稱本件系爭
      道路係苗栗縣頭份鎮第二公墓之對外聯絡道路，且經認定為既成道路等語，均
      非事實，因司法院大法官釋字第四００號解釋，在理由書中說明：私有土地供
      作既成道路使用，而成立公用地役關係，須具備若干要件，其中一須為不特定
      之公眾通行所必要，而非為通行之便利或省時，且該號解釋之主旨，則認為公
      用地役關係係屬因公益而特別犧牲其財產上之利益，國家應依法辦理徵收並給
      於補償，然本案系爭道路並非為不特定之公眾通行所必要，又即使系爭土地若
      真屬既成道路而成立公用地役關係，亦應先由國家依法辦理徵收並給於補償後
      使得成立。
（二）又原告主張袋地通行權亦屬無據，按袋地通行權之形成，依民法第七百八十七
      條之規定，須土地因與公路無適宜之聯絡，致不能為通常使用者始足當之，現
      原告建物主體已接近完成，故無所謂致不能通常使用之情形存在。
（乙）祭祀公業徐明桂嘗、乙○○部分：
（一）本件系爭道路原僅有二至三公尺寬或一公尺寬之人行步道，係原告利用龐大武
      力強行侵佔被告土地將系爭道路拓寬為四米寬，始完成其興建靈骨塔之工程。
      又監察院蔡慶祝委員與苗栗縣政府建設局局長在八十六年七月二十四日會勘現
      場後所為之調查報告提及「系爭道路除建築線指定臨接系爭道路部分尚符合路
      寬六公尺外，其餘聯外道路寬度約二至三公尺，甚至部分路段係屬約一公尺之
      人行步道」，有八十六年七月二十四日八六院台內字第八六一九００五三二號
      函及函附之調查報告可供參酌。故二至三公尺寬或一公尺寬之人行步道都屬既
      成之認定標準，屬供不特定人通行範圍，原告亦僅得在系爭道路原有之寬度範
      圍內通行，不得擅自主張擴大通行路寬面積。
（二）被告之系爭九五八之八及九五八之二０地號二筆土地中，已於七十四年經苗栗
      縣政府建設局完竣自上興里活動中心即中山堂為起點計算之０公尺至二八二公
      尺長度，至於二八二公尺至四二五公尺處則有一公尺寬面積供不特定人通行使
      用，被告二人已同意他人使用縣政府所完工之二至二點五公尺面寬範圍之土地
      ，原告自得通行該範圍之土地，亦根本不必浪費司法資源纏訟。
（三）又原告主張無至少四米寬道路，不能供原告之重型機械車經過，無法興建納骨
      塔，而今納骨塔以完竣工程至九樓，足見原告係先以無權侵奪占有方法強制土
      地並拓寬既有道路至四公尺寬，以謀取納骨塔之營業利益，在興建納骨塔之過
      程中，對於被告造成諸多損失，原告違法完成拓寬既有道路至四公尺寬後，再
      虛構不實理由提起本件訴訟，足見其財大氣粗，僅為取得納骨塔之營業利益，
      是原告之主張不符合民法袋地通行權之要件，更無權主張通行系爭道路達四公
      尺寬。
（四）又原告另有其他道路可通行，中山堂左側之頭份鎮○○路二二九項入口處之鐵
      門後方另有道路可通行至靈骨塔，且已完竣六公尺寬之通道工程，該通道為原
      告股東所有之土地，原告故意不使用該通道而使之長滿雜草，而該通道僅需打
      除雜草便可便利通行，原告為圖利自己，故意不打除經開闢之道路中之雜草，
      企圖利用本案無償占有並通行被告之系爭土地，實有違反善良風俗。
參、法院之判斷：
一、按確認法律關係成立或不成立之訴，非原告有即受確認判決之法律上利益者，不
    得提起之，民事訴訟法第二百四十七條定有明文。又按所謂即受確認判決之法律
    上利益，係指法律關係之存否不明確，原告主觀上認其在法律上之地位有不妥之
    狀態存在，且此種不妥之狀態能以確認判決除去者而言，最高法院亦著有五十二
    年度台上字第一二四０號判例可資參照。本件被告雖抗辯原告提起本訴並無法律
    上之利益，然原告起訴請求確認對被告所有如附圖所示黃色部分路寬四公尺之土
    地範圍有通行權，均經被告所否認，足徵原告就被告所有之系爭土地是否有通行
    之權利並不明確，其法律上之地位有不安狀態存在。從而，原告提起本訴自有受
    確認判決之法律上利益，合先敘明。
二、查原告主張坐落苗栗縣頭份鎮○○段九四八之三、九五八之十七地號土地係原告
    所有，作為興建私立頭份寶恩納骨塔之用，並已取得建造執照。目前連接原告所
    有之土地及外界公路之現有道路係通過被告辛○○所有同段三六五地號、被告祭
    祀公業徐明桂嘗所有同段九五八之八地號及告乙○○所有同段九五八之八地號，
    而系爭道路原為苗栗縣頭份鎮第二公墓之對外之聯絡道路等情，業據其提出土地
    登記謄本、地籍圖謄本及苗栗縣政府建設局建照執照為證，復經本院向苗栗縣政
    府調閱系爭納骨塔建造執照之資料核閱無訛，且為被告所不爭執，自堪信為真實
    。
三、按土地因與公路無適宜之聯絡，致不能為通常使用者，土地所有人得通行周圍地
    以致公路，民法第七百八十七條定有明文。又按民法第七百八十七條第一項所謂
    土地與公路無適宜之聯絡，致不能為通常之使用，其情形不以土地絕對不通公路
    為限，即土地雖非絕對不通公路，因其通行困難以致不能為通常之使用時，亦應
    許其通行周圍地以至公路，最高法院著有五十三年台上字第二九九六號判例可資
    參照。查原告所有之系爭九四八之三及九五八之十七地號坐落於山頂，該土地上
    興建有納骨塔一座，樓高九層，納骨塔之鋼筋水泥結構業已完成，惟尚未完工，
    外部所架設之鷹架及防護網均未拆卸。納骨塔旁為空地，空地旁僅有一既成道路
    自山上通往山下陸續經過被告辛○○所有系爭三六五地號、被告祭祀公業徐明桂
    嘗所有九五八之八地號、被告乙○○所有九五八之二十地號土地至山下中山堂即
    頭份鎮○○路二二九巷與外界公路聯絡。系爭通路長達四百餘公尺，除起點靠近
    納骨塔處寬度達四點九公尺外，其餘部分通路寬度均為二至三公尺餘不等，寬度
    甚狹，地勢崎嶇，通行困難，通道旁草木叢生，間有墳墓零星數座，依現有之道
    路寬度，僅容車輛單向行駛，難以供會車或於道路中段迴轉，往山上納骨塔方向
    行駛之車輛需行至山頂納骨塔旁空地始得迴轉並沿原路下山等情，業經本院至現
    場勘驗並囑託苗栗縣地政事務所派員測量無訛，並製有勘驗筆錄、現場圖、現場
    照片及複丈成果圖在卷可憑，是原告所有之系爭土地雖有系爭狹窄崎嶇之通路可
    通行至頭份鎮○○路二二九巷以與外界公路聯繫，然系爭通路之現狀通行困難等
    情，業如前述，且參以原告就系爭九四八之三及九五八之十七地號土地係為興建
    納骨塔使用及經營納骨塔後供不特定人往來祭祀使用等用途，現有之通路顯難符
    合原告使用土地之需要，是原告所有之系爭土地通行公路困難，以致不能達成興
    建及經營納骨塔之使用目的，揆之首開法條及判例意旨之說明，原告自得主張通
    行周圍地以至公路。
四、次按有通行權人，應於通行必要之範圍內，擇其周圍地損害最少之處所及方法為
    之，民法第七百八十七條第二項亦定有明文。查原告所有之土地與公路並無適宜
    之聯絡等情，業如前述，原告主張通行之範圍係按現有之道路即如附圖所示黃色
    部分以四公尺寬計算，經核原告主張通行之寬度尚且符合為完成興建納骨塔工程
    所需及納骨塔營運後，來往納骨塔車輛通行並會車使用之必要範圍。又審酌系爭
    通路原為苗栗縣頭份鎮第二公墓之對外之聯絡道路，且數十年來均供公眾通行等
    情為兩造所不爭，且被告等亦均表示在原有道路之寬度即二點五公尺以下範圍內
    願意讓原告通行等語，再參以系爭通路位於山區，草木叢生，人煙稀少，被告均
    自承目前並未就系爭土地為任何利用，僅偶而有掃墓之人經過等情，均堪認為系
    爭通路縱然供原告通行達四公尺寬，對於被告亦不致造成重大損害。又查，現狀
    已供通行之道路面積分別占用被告辛○○之系爭三六五地號土地共二三０平方公
    尺、被告祭祀工業徐明桂嘗之系爭九五八之八地號土地七百一十三公尺、被告乙
    ○○所有系爭九五八之二０地號土地三百五十四平方公尺，與原告主張通行之道
    路寬度四公尺將占用被告辛○○所有三六五地號土地二百四十五平方公尺、被告
    祭祀公業徐明桂嘗所有九五八之八地號土地六百九十九平方公尺，被告乙○○所
    有九五八之二０地號土地三百二十平方公尺等情，亦經苗栗縣頭份地政事務所分
    別測量現狀道路面積及原告主張通行四公尺寬之道路面積，並製作面積比較表無
    訛，有該複丈成果圖暨面積表可憑，是據該面積比較結果顯示，原告所主張之四
    公尺路寬之通行範圍面積總和，與現有已供通行範圍之面積總和相差無幾，亦足
    堪認定原告主張之通行範圍不致嚴重侵害被告對其土地所得享有之利益。綜上所
    述，原告所主張之通行位置及面積，核屬通行必要之範圍，且屬對被告損害最小
    之方式，是原告本於民法第七百八十七條袋地通行權之規定主張通行如附圖所示
    黃色部分路寬四公尺之範圍，為有理由，應予准許。
五、至被告雖另抗辯原告另有其他道路可通行即中山堂左側之頭份鎮○○路二二九巷
    入口處之鐵門後方另有道路可通行至納骨塔，且已完竣六公尺寬之通道工程等語
    業據原告所否認，惟經本院至現場勘驗之結果，被告所主張之其他道路亦屬私人
    所有，且該土地入口處業經所有人以鐵門封閉禁止他人進入，另該處土地許久未
    經使用，雜木叢生，目視所及範圍內難以發現通往山上納骨塔所在位置，有勘驗
    筆錄及現場照片可憑，是被告抗辯原告另有其他道路可供通行等語，亦不足取。
六、綜上所述，原告本於民法第七百八十七條袋地通行權之法律關係訴請確認原告就
    被告所有系爭土地如附圖所示黃色部分路寬四公尺，即被告辛○○所有苗栗縣頭
    份鎮○○段三六五地號面積二百四十五平方公尺、被告祭祀公業徐明桂嘗所有同
    段九五八之八地號面積六百九十九平方公尺、被告乙○○所有同段九五八之二０
    地號面積三百二十平方公尺，面積合面積合計一千二百六十四平方公尺之土地有
    通行權存在，為有理由，應予准許。
七、本件事證已臻明確，原告另本於公用地役之法律關係及兩造其餘攻擊防禦方法，
    均核與本件判決結果不生影響，爰不一一贅述，附此敘明。
八、據上論結，本件原告之訴為有理由，依民事訴訟法第四百三十六條第二項、第七
    十八條、第八十五條第一項後段，判決如主文。
中　　　華　　　民　　　國　　九十一　　年　　　二　　　月　　二十七　　日
                                  臺灣苗栗地方法院苗栗簡易庭
~B法　　　官　曾明玉
右為正本係照原本作成。
如對本判決上訴，須於判決送達後廿日內向本院提出上訴狀。
~B法院書記官　陳俊元
中　　　華　　　民　　　國　　九十一　　年　　　三　　　月　　　一　　　日
